臺灣臺北地方法院民事判決　　　　　　 95年度重訴字第961號
原　　　告　丁○○
訴訟代理人　葉大慧　　律師
被　　　告　甲○○
　　　　　　乙○○
共　　　同
訴訟代理人　張靜怡　　律師
複代理人　　賴宏宗　　律師
當事人間請求返還股票事件，本院於中華民國96年6月21日言詞
辯論終結，判決如下：
    主      文
被告甲○○應將登記其名下之超迅科技股份有限公司捌拾肆萬股
（股票號碼：89ND-8096~8935）及配發萬仟陸佰股 (股票號
碼：94ND-0000000~0000000、94NX-0000000)之股票返還原告。
被告乙○○應將登記其名下之超迅科技股份有限公司捌拾貳萬伍
仟股（股票號碼：89ND-4598~4833、89-ND6196~6595、93ND-143
14~14478、89ND-8936~8959)及配發萬仟股 (股票號碼：94N
D-0000000~0000000)之股票返還原告。
訴訟費用由被告甲○○負擔百分之五十一，餘由被告乙○○負擔
。
    事實及理由
一、原告起訴主張：
　　(一)原告丁○○為訴外人超迅科技股份有限公司 (下稱超迅公
  　　司)之董事長，為強化超迅公司之股東陣容，於民國92年2
    　月13日與中華開發工業銀行股份有限公司 (下稱中華開發
      銀行)簽訂投資協議，由中華開發銀行購買超迅公司股票
      之記名式普通股股票，約定每股價格新臺幣 (下同)14.25
      元，購買150萬股，總價21,375,000元，後因未達成投資
      協議目標，中華開發銀行要求原告依約買回超迅公司1,66
      5,000股股票，價款23,660,314元，原告於93年12月14日
      匯入中華開發銀行第00000000000000帳戶，中華開發銀行
      則要求原告指定股票受讓人後辦理股票交割手續。原告即
      委由林明儒向中華開發銀行領取股票，並將該等股票信託
      借名登記於被告甲○○、乙○○名下，其中登記於甲○○
      名下840,000股（股票號碼：89ND-8096~8935），登記於
      乙○○名下825,000股（股票號碼：89ND-4598~4833，236
      ,000 股、股票號碼：89-ND6196~6595，400,000股、股票
      號碼：93ND-14314~ 14478，165,000股、股票號碼：89ND
      -8936~8959，24,000股)；又超迅公司曾進行配股，甲○○名下獲配33,600股 (股票號碼：94ND-0000000~0000000
      、94NX-0000000)，乙○○獲配33,000股 (股票號碼：94N
      D-0000000~0000000)；總計甲○○名下為873,600股，乙○○名下為858,000股。爰以起訴狀繕本之送達為終止信
      託及借名契約之意思表示，並請求被告返還上開股票。
    (二)甲○○曾受原告前配偶丙○○（原名林秋芬）委託借名登
      記為坐落臺北市○○○路○段236巷9號12樓之1房地之所
      有權人，被告二人又於93年8月26日受丙○○委託借名為
      訴外人華典實業股份有限公司（下稱華典公司）之股東並
      擔任董事，其中甲○○名義之股金800萬元，係由丙○○
      於93年8月26日從訴外人王文彬設於彰化銀行城東分行第
      000 00000000000號帳戶轉入華典公司設於花蓮區中小企
      業銀行第00000000000號帳戶，乙○○名義之股金500萬元
      ，係由原告於93年8月26日以500萬元之支票轉入訴外人李
      文忠設於國泰世華銀行復興分行第000000000000號帳戶，
      再由李文忠提領後，於同日以乙○○名義匯入華典公司設
      於花蓮區中小企業銀行之上開帳戶。華典公司係由丙○○
      擔任董事長，另二位股東兼監察人辜千慈及辜千惠亦為原
      告之女，93年12月間原告欲向中華開發銀行買回超迅公司
      股票，原告商得丙○○同意，先向華典公司借款23,660,3
      14元，由丙○○以原告名義分二次，即一次2,000萬元，
      一次366,314元，匯入中華開發銀行帳戶，並將股票信託
      在被告二人名下。
    (三)被告二人在華典公司所登記之股權，係受丙○○之借名委
      託，其二人並未出資，而將財產登記在他人名下，其原因
      多種，並非當然為贈與，丙○○將公司股份信託登記在被
      告名下之公司，除華典公司外，尚有華翊、谷元、博丞、
      元化、行天、行德、華德等公司，股權數達五、六千萬元
      ，原告與丙○○所生二女均未登記股權，豈有置女兒於不
      顧，而將財產全數贈與他人之理？丙○○完全基於宗教上
      之理由，才將股權信託登記於被告名下，並無贈與之意思
      ，且從丙○○始終過問公司之經營及查帳，足證其無贈與
      之意思。系爭超迅公司股票之買賣契約，存在於原告與中
      華開發銀行之間，而股票價款亦係以原告名義匯入，被告
      並未與中華開發銀行訂有任何買賣契約，亦未支付買賣價
      金，足證其主張系爭股票為其所買受，並不實在。
    (四)被告僅以資產負債表之股東往來項目，主張其購買超迅公
      司股票之資金，係其向華典公司借款，惟借款之用途為何
      ，如何支付購買超迅公司股票之價款，僅就該資產負債表
      ，並無法證明之，且依被告提出之資產負債表觀之，其暫
      付款項目與股東往來之金額，亦與買賣價款不符，被告就
      其股東往來即係其向華典公司借款購買股票之事實，尚應
      提出其他證明。又原告就借名之事，支付被告每人每年二
      百萬元之薪資作為代價。
    (五)聲明：如文第1、2項所示。
二、被告則辯以：
　　(一)被告否認信託及借名契約存在。實則被告確實努力經營華
　　　典公司，丙○○當初贈與華典公司資金時，亦聲稱要被告
　　　努力學習經營公司，研發產品，以協助其中日集團轉型，
　　　協助其渡過中日集團被銀行抽銀根及SARS之危機，所以丙○○才向被告推崇原告所經營之超迅公司有前瞻及未來性
　    ，為值得投資之公司，且經詢問原告結果，原告告知恰巧
      有中華開發銀行欲轉讓股票，被告遂向渠等所投資之華典
      公司借款23,660,314元，匯至中華開發銀行，購買超迅公
      司股票，該借款為被告為自己利益所借得，公司解散後，
      並未將該款項還予華典公司，並非如原告所稱丙○○於94
      年4月4日返還華典公司。
    (二)丙○○以被告名義分別匯入華典公司之800萬元及500萬元
      ，目的為規避鉅額贈與稅，所以一再於庭訊時謊稱無贈與
      乙事，被告曾明確詢問丙○○如其出資金額賠光該如何？
      丙○○明確告知做生意本來就有賺有賠，這些錢是為了要
      協助栽培被告學做生意、經營公司，賠光了也是沒有辦法
      的事，不會向被告要回，所以丙○○才大費周章以被告名
      義作為出資人成立華典公司，與其女兒相同，實為贈與，
      並非借名或信託。
    (三)被告向華典公司借款買入超迅公司股票，成為超迅公司股
      東後，多次行使股東權，並獲選為公司董事，並多次參與
      董事會議，經營過程中，被告為求公司業務向上突破，除
      積極延攬優秀人士進入公司，共同研究開發產品，更以被
      告甲○○為董事長之元化科技股份有限公司 (下稱元化公
      司)購入超迅公司2,000股份，復推選辜千惠與林宜養為元
      化公司法人董事代表，足證被告確係實際出資購買超迅公
      司股票，且實際參與經營，絕非如原告所稱係信託或借名
      。本件為單純之股票買賣及投資，被告亦單純向中華開發
      銀行買入股票，不知與原告何干，不知原告何以有權提起
      本件返還股票之訴，怎會被告向中華開發買入之股票應返
      還給非買賣當事人之第三人？被告匪夷所思，無從答辯。
    (四)華典公司與原告根本無任何關係，原告豈有資格撥付華典
      公司之現金？即使丙○○違法將款項撥付，亦豈有要被告
      負擔對華典公司債務？既然原告主張借名或信託，何以不
      直接以其兩位女兒之名義撥付即可？股票登記在他女兒名
      下即可，他女兒總不會不將股票返還給原告或原告之配偶
      吧？原告何以還要大費周章打本件訴訟？原告為再度控制
      公司經營權，於95年7月27日召開臨時股東會，未在法定
      期間內通知被告出席，亦未通知甲○○為負責人之元化公
      司，在該次股東臨時會中逕行將甲○○、乙○○及元化公
      司之董事撤換掉，由原告及其熟稔之人進入經營團隊，被
      告收到會議紀錄時，甚感心寒，蓋被告一直信賴原告代被
      告購買股票之事務處理，原告卻貪求超迅公司之經營權，
      以違反公司法規定之方式，將被告之董事資格撤換掉，更
      提起本件之訴，丙○○更違法不遵照股東會決議發放股息
      予被告，卻於年底申報被告有股息收入，讓被告繳交95年
      超迅公司股息之所得稅，渠等作法實令被告痛心。
    (五)聲明：原告之訴駁回。
三、兩造不爭執之事實：本件經本院協同兩造整理爭點，兩造不
    爭執之事實(卷第125頁正面及反面)，經文字修正後如下：
    (一)原告為超迅公司董事長，於92年2月13日與訴外人中華開
      發銀行訂定投資協議書，由中華開發銀行購買超迅公司普
      通股150萬股，每股價額14.25元，總價21,375,000元，後
      因未達成投資協議目標，中華開發銀行要求原告依約買回
      超迅公司1,665,000股，價款23,660,314元，原告於93年
      12月14日將款項匯入中華開發銀行第00000000000000號帳
      戶，中華開發銀行要求原告指定股票受讓人後配合辦理股
      票交割手續，原告委由訴外人林明儒向中華開發銀行領取
      股票。
    (二)上開取回之股票，登記於被告甲○○名下840,000股（股
      票號碼：89ND-8096~8935），登記於乙○○名下825,000
      股（股票號碼：89ND-4598~4833，236,000股、股票號碼
      ：89-ND6196~6595，400,000股、股票號碼：93ND-14314~
      14478，165,000股、股票號碼：89ND-8936~8959，24,000
      股)；又超迅公司曾進行配股，甲○○獲配33,600股 (股
      票號碼：94ND-0000000~0000000、94NX-0000000)，乙○○獲配33,000股 (股票號碼：94ND-0000000~0000000)。
      總計甲○○名下之超迅公司股票為873,600股，乙○○名
      下超迅公司股票858,000股。
    (三)被告甲○○曾受原告配偶丙○○（原名林秋芬）委託借名
　　　登記為座落臺北市○○○路○段236巷9號12樓之1房地之所
  　　有權人。
    (四)原告及丙○○以甲○○名義匯入800萬元、乙○○名義匯
      入500萬元，至華典公司帳戶，作為該二人之股款，被告
      二人並擔任華典公司之董事。
    以上事實有投資協議書、股東收訖證明、股票領取證明單、
    股票轉讓過戶申請書、超迅公司股票清冊、資產負債表（以
    上見卷第5至15頁)、臺北信維郵局第5541號存證信函 (卷第
    52至53頁)在卷可稽，應堪信為真實。
四、得心證之理由：本件經本院協同兩造整理爭點，兩造待辯論
    之爭點為：(一)原告是否有出資購買系爭股票？(二)本件原告與
    被告二人間就系爭股票有無信託及借名契約關係存在？　1.
    被告二人購買超迅公司之資金2,336,314元，係由原告自華
    典公司撥付，抑或被告二人向華典公司借款支付？2.原告及
    丙○○係以與被告二人就華典公司股份有信託及借名契約關
    係，抑或贈與契約關係，而以甲○○及乙○○名義分別匯入
    華典公司之800萬元及500萬元？茲判斷如下：
    (一)原告主張其於92年2月13日與中華開發銀行訂定投資協議
      書，由中華開發銀行購買超迅公司普通股150萬股，每股
      價額14.25元，總價21,375,000元，後因未達成投資協議
      目標，中華開發銀行要求原告依約買回超迅公司1,665,00
      0股，價款23,660,314元，原告於93年12月14日將款項匯
      入中華開發銀行第00000000000000號帳戶，中華開發銀行
      要求原告指定股票受讓人後配合辦理股票交割手續，原告
      委由訴外人林明儒向中華開發銀行領取股票之事實，為被
      告所不爭執，業如前四之(一)所述，因此系爭股票，係由原
      告向中華開發銀行買回，買賣契約存在於原告與中華開發
      銀行間，應堪審認。而原告支付買賣價款之23,660,314元
      ，係由其向華典公司之負責人即其前配偶丙○○商借，於
      93年12月14日自華典公司設於花蓮區中小企業銀行第0000
      0000000號帳戶以「丁○○ (華典實業)」名義，分二筆，
      一筆2,000萬元，一筆3,660,314元，匯入中華開發銀行第
      00000000000000號帳戶，有原告提出之匯款申請書二紙在
      卷可查 (卷第64、65頁)，復經證人丙○○到庭結證稱：
      「 (買回)資金由我來處理，開發 (按即中華開發銀行)要
      告原告，我先幫他調資金來處理，我想要用個人一品大廈
      的房子借錢來處理，但是手續沒有辦法那麼快，當初我的
      房子也是借名被告甲○○名義登記，我從華典公司把款項
      撥到開發銀行，到隔年四月貸款下來再把錢還給華典公司
      ，當時的匯款單是我匯的，我寫原告的名字但是有括弧加
      華典實業。」等語（卷第127頁反面)被告雖爭執該二匯款
      申請書之真正，惟經本院函請花蓮區中小企業銀行臺北市
      分行查證卷附之匯款申請書與該行留存之正本是否相符，
      經該分行函復相符，有該分行96年5月10日蓮銀北市字第
      960 0802號函在卷可憑，又華典公司上開帳戶確有於93年
      12月14日匯出23,660,314元之記錄，亦有上開銀行96年5
      月9日蓮銀北市字第9600779號函及函附該帳戶93年8月26
      日起至93年12月31日之存提款記錄查詢在卷可考 (卷第
      144、145 頁)，足證原告所稱匯至中華開發銀行之價金，
      係由其向丙○○商借，並由華典公司帳戶匯入等情，係屬
      真實，堪予採信。
    (二)被告雖辯稱上開匯入中華開發銀行之股票價款，為渠等向
      華典公司借用，其後亦擔任超迅公司之董事，實際參與超
      迅公司之經營，後因原告為再度控制經營權，召開臨時股
      東會，將渠等撤換云云，並提出華典公司資產負債表、超
      迅公司基本資料、超迅公司聘用通知書、超迅公司95年度
      臨時股東會會議記錄為證 (卷第38至43頁)。惟查，被告
      所提華典公司93年度資產負債表之「暫付款」科目，固列
      有25,161,168元，94年度資產負債表之「股東 (業主)往
      來」科目，亦列有26,221,284元，然「暫付款」及「股東
      （業主）往來」僅為會計科目，其具體之內容為何，實無
      法就其科目名稱看出，仍須有會計憑證佐之，始得為憑，
      更何況其金額亦與系爭股票價款金額亦不相符，因此上開
      資產負債表之記載，並不能證明被告有向華典公司借款以
      支付系爭股票借款。至於被告嗣後擔任超迅公司董事，並
      實際參與公司之經營，固為原告所不否認，但按諸公司法
      第192條第1項規定，董事由股東會就有行為能力之人選任
      之，並未限制董事須具有股東之身分不可，因此，擔任董
      事與實際參與公司經營，亦不能證明其為系爭股票之實際
      擁有者；另公司召開股東臨時會及改選董事、監察人，乃
      屬常事，如有其召集程序違反法令或章程，或其決議內容
      違反法令或章程，被告得循訴訟途徑加以解決，此亦與被
      告是否為系爭股票之實際擁有者無直接關係。此外，被告
      並未能舉證證明購買系爭股票之資金為渠等所支出，渠等
      上開所辯云云，即無足採。
    (三)原告主張被告二人又於93年8月26日受丙○○委託借名為
      訴外人華典公司之股東並擔任董事，其中甲○○之股金
      800萬元，係丙○○於93年8月26日從訴外人王文彬設於彰
      化銀行城東分行第00000000000000號帳戶轉入華典公司設
      於花蓮區中小企業銀行第00000000000號帳戶，乙○○之
      股金500萬元，係由原告於93年8月26日以500萬元之支票
      轉入訴外人李文忠設於國泰世華銀行復興分行第
      0000000000 00號帳戶，再由李文忠提領後，於同日以乙○○名義匯入華典公司設於花蓮區中小企業銀行之上開帳
      戶之事實，亦據原告提出彰化銀行上開帳戶存摺、支票影
      本、國泰世華銀行存摺影本、李文忠名義之存款存入憑條
      及存款取款憑條影本、乙○○名義匯出匯款用紙 (代收入
      傳票)影本、華典公司存摺影本及交易明細表（卷54至62
      頁)在卷可參，除彰化銀行之存摺外，被告亦否認其真正
      ，惟經本院函詢花蓮區中小企業銀行臺北市分行，確有原
      告所指甲○○、乙○○於93年8月26日分別匯入800萬元及
      500萬元之交易記錄，有該銀行96年5月9日蓮銀北市字第
      9600779號函及函附該帳戶93年8月26日起至93年12月31日
      之存提款記錄查詢附卷足稽（卷第144、145頁)，又經本
      院函詢國泰世華銀行復興分行，經該分行檢送93年8月13
      日票號HV000 0000金額500萬元之支票影本，及該支票於
      93年8月26日存入李文忠第000000000000帳戶之存入憑條
      及同日以乙○○名義之匯出匯款傳票（卷第147至152頁)
      ，與原告所提之資料皆相符合，足證原告上開主張之事實
      ，係屬真實，堪予採信。被告雖又辯稱渠等投資華典公司
      之股金，為丙○○所贈與，其否認係為規避巨額之贈與稅
      云云。惟按民事訴訟法第277條舉證責任之規定，自應由
      被告就丙○○贈與之積極事實，負舉證責任，然渠等並未
      舉證以實其說，復經丙○○到庭否認在卷 (卷第126頁反
      面至127頁正面)，況甲○○部分之股金為原告所匯入，並
      非丙○○所為，該部分自非丙○○所得贈與，且被告與原
      告及丙○○間非親非故，又豈會被告所稱為栽培後進云云
      ，即贈與高達1,300萬元之股金，縱欲栽培被告二人，給
      予一定之職位即為已足，實亦無贈與股金之必要，足見被
      告上開所辯云云，洵無足採。
    (四)按稱信託者，謂委託人將財產權移轉或為其他處分，使受
　　　託人依信託本旨，為受益人之利益或為特定之目的，管理
  　　或處分信託財產之關係，信託法第1條定有明文。次按受
      託人因信託行為取得之財產權為信託財產；受託人因信託
      財產之管理、處分、滅失、毀損或其他事由取得之財產權
      ，仍屬信託財產，同法第9條亦定有明文。再按信託利益
      全部由委託人享有者，委託人或其繼承人得隨時終止信託
      ，同法第63條第1項亦著有明文。本件系爭股票係由原告
      向中華開發銀行買回，被告又無法證明為渠等所購，已如
      前所述，而原告以被告名義登記，係因其前配偶丙○○之
      故，亦經丙○○到庭證述在卷 (卷第127頁反面及128頁正
      面)，又被告登記為系爭股票所有權人後，曾擔任公司董
      事，亦參與公司之經營，復獲配股息，亦如前述，顯然其
      有受託管理系爭股票意思，按諸上揭信託法第1條之規定
      ，原告主張其與被告間就系爭股票成立信託契約關係，應
      堪予採信。又因該信託關係，被告基於登記其名下之股票
      ，再獲配之股票，按諸上揭信託法第9條之規定，亦屬信
      託財產。另該信託關係之利益，並未約定受益人，顯係由
      委託人即原告所享有，按諸上揭信託法63條第1項規定，
      委託人即原告得隨時終止信託契約，原告以起訴狀繕本之
      送達，為終止信託契約之意思表示，終止該信託契約關係
      ，即無不合，亦堪予認定。
    (五)綜上所述，本件原告為系爭股票之實際買受人，並信託登
      記於被告名下，原告既已終止信託契約關係，其請求被告
      返還如主文第1項及第2項所示受託之股票，即為有理由，
      應予准許。
五、本件事證已臻明確，兩造其餘攻擊防禦方法及所舉未經援用
    之證據，經本院斟酌後，認為均不足以影響本判決之結果，
    爰不一一論駁，併此敘明。
據上論結，原告之訴為有理由，依民事訴訟法第78條、第85條第
1項但書，判決如主文。
中　　華　　民　　國　　96　　年　　7　　月　　5　　日
                  民事第四庭法  官  劉坤典
以上為正本係照原本作成
如對本判決上訴，須於判決送達後20日內向本院提出上訴狀
中　　華　　民　　國　　96　　年　　7　　月　　5　　日
                            書記官  楊勝欽
